臺灣臺北地方法院民事判決
111年度消字第6號
原      告  許秀娟  
訴訟代理人  莊英俊  
被      告  中華賓士汽車股份有限公司

法定代理人  劉禹策  
訴訟代理人  陳長律師  
            劉韻容律師
上列當事人間返還定金事件，本院於民國110年4月14日言詞辯論
終結，判決如下：
    主      文
一、被告應給付原告新臺幣266,000元，及自民國111年1月26日
    起至清償日止，按週年利率5%計算之利息。
二、原告其餘之訴駁回。
三、訴訟費用由被告負擔50%，餘由原告負擔。
四、本判決第一項得假執行；但被告如以新臺幣266,000元為原
    告預供擔保，得免為假執行。
五、原告其餘假執行之聲請駁回。　　
    事實及理由
壹、程序事項：
    按當事人得以合意定第一審管轄法院。但以關於由一定法律
    關係而生之訴訟為限。前項合意，應以文書證之，民事訴訟
    法第24條定有明文。本件依兩造簽立之預約訂購合約書（下
    稱系爭合約書）第11條約定本預約之履行若涉有糾紛時，雙
    方同意以出賣人所在地之地方法院為第一審管轄法院（見卷
    第21頁）。而被告公司所在地係設於臺北市松山區，屬本院
    所轄範圍，本院就本件訴訟自有管轄權，合先敘明。
貳、實體事項：　　
一、原告主張：原告於民國110年6月28日向被告之内湖分公司旗
    艦店洽購德國賓士牌，汽車型號為GLE350D,Coupe，6缸3006
    CC柴油休旅車（下稱系爭車型）乙輛，包括配件總計新臺幣
    （下同）3,823,600元，言明需於110年底前交車完成，並簽
    妥系爭合約書；原告當日以信用卡刷付定金100,000元，隔
    日再匯入166,000元，依民法第248條規定，兩造間契約已經
    成立。惟原告先後於7月28日、8月23日洽詢確定交車日期，
    被告藉故推託，無法確定交車相關事宜，並表示希望原告能
    改買另一款GLE300、4缸2000C之車輛，原告已明確表示無法
    接受，被告卻以系爭合約書為「預購合約」，賣方可以隨時
    取消合約而「惡意棄單」，著實令消費者難以接受。爰依民
    法第249條第3款規定請求被告加倍返還定金。並聲明：⒈被
    告應給付原告532,000元，及自110年6月28日日起至清償日
    止，按年息5%計算之利息。⒉願供擔保，請准宣告假執行。
二、被告則以：因原告看中的系爭車型無屬意之銀色，且有訂製
    之客製化配備，被告業務員明確告知須德國原廠給予生產配
    額後，所預購之車輛始能上線生產；且系爭合約書第1條、
    第11條第2項已明訂系爭合約書所涉買賣標的物之款式、售
    價、交車等，應依正式簽妥的「訂購合約書」為準，顯見系
    爭合約書性質上實為「預約」。又系爭合約書第5條約定以
    「本預約訂購標的物上線生產」為締結本約之停止條件，現
    原告所預購之標的物已於110年7月6日發布停產公告，無法
    上線生產，停止條件未成立，被告不負締結本約之義務，遑
    論有何交車義務之違反，原告不得依民法第249條第3款規定
    請求加倍返還定金。又，被告在110年8月29日與原告協商時
    即已同意將所收取的定金及配備預付價金全部都返還，原告
    仍提起本訴請求給付，自無權利保護必要。並聲明：⒈原告
    之訴駁回。⒉如受不利判決，願供擔保請准宣告免為假執行
    。
三、兩造不爭執事項：
　㈠原告於110年6月28日向被告之内湖分公司旗艦店洽購系爭車
    型車輛乙輛，包括配件總計3,823,600元，並簽立系爭合約
    書；原告於簽約日支付定金100,000元，再於隔日匯付166,0
    00元，有系爭合約書、刷卡單、匯出匯款憑證等在卷可稽（
    見卷第19-25頁）。
　㈡兩造迄今（111年4月14日言詞辯論終結前）未另簽立「訂購
    合約書」（見卷第188頁）。
四、本院判斷：　
　本件有權利保護必要性：
　　所謂訴訟有權利保護必要，係指尋求權利保護者，有經由向
    法院請求之方式，以實現其所要求之法律保護利益之意。本
    件原告起訴請求被告加倍返還定金，被告迄今尚未返還其先
    前已付定金（見卷第188頁），亦否認原告得依據民法第249
    條第3款規定請求加倍返還，原告自仍有藉由向法院提起本
    訴之方式，實現所要求之法律保護利益。被告抗辯原告提起
    本訴無權利保護必要云云，尚無可採。
　依兩造前揭主張及陳述，本件所應審究者為：㈠系爭合約書性
    質為「預約」或「本約」?㈡如為預約，原告依民法第249條
    第3款規定請求加倍返還定金，是否有理?。經查：
　㈠系爭合約書性質為「預約」或「本約」?
　⒈按訂約當事人之一方，由他方受有定金時，推定其契約成立
    ，民法第248條固有明文。惟契約有預約與本約之分。預約
    係約定將來訂立一定契約之契約，因履行預約而訂立之契約
    為本約。其因當事人由他方受有定金，依民法第248條規定
    ，視為成立之契約，究為本約抑係預約，應依其情事解釋當
    事人之意思定之，不得謂凡有定金之授受者，即概視為已成
    立本約（最高法院81年度台上字第480號、83年度台上字第4
    62號民事裁判要旨參照）。
  ⒉經查，系爭合約書除於合約之標題上載明「預約訂購」外，
    契約第一行亦有「本預約僅限尚未確定車款總價及交車日期
    之賓士車輛適用」等文字；訂購標的物欄之出廠年份及年式
    記載「預計出廠年份：2021」、「年式：2021/2022」，預
    定交車日期亦全部空白未填，復未勾選制式契約書中所列「
    已進口車輛」、「國外製造尚未進口車輛」任何一個選項。
    又系爭合約書第1條載明「本預約訂購標的物係指尚未確定
    車款總價及交車日期之賓士車輛」；第2條約定：「本預約
    訂購合約書（下稱本預約）之預定售價係依與本預約標的物
    相同或近似車款之公告參考售價估算，本預約訂購標的物正
    式車款總價應以甲乙雙方另訂之『訂購合約書』中所載之總價
    為準。...」；第5條約定：「迨本預約訂購標的物上線生產
    後，甲乙雙方即均負有另訂『訂購合約書』之義務。倘簽訂本
    預約逾半年後，本預約訂購標的物尚未上線生產者，甲方得
    以書面向乙方解除本預約，並向乙方取回已付定金。」（見
    卷第19頁），是被告抗辯兩造簽約時，原告預定購買之標的
    物尚未上線生產，系爭合約書僅係預約性質，並非本約等語
    ，應屬可採。原告主張其已交付定金，故兩造間已成立本約
    等語，則無可取。
　㈡原告依民法第249條第3款規定請求加倍返還定金，是否有理?
    　
　⒈按「定金，除當事人另有訂定外，適用左列之規定：...三、
    契約因可歸責於受定金當事人之事由，致不能履行時，該當
    事人應加倍返還其所受之定金。」，民法第249條第3款定有
    明文。又按契約當事人於契約成立前交付，用以擔保契約成
    立之立約定金，倘本約未成立，定金之效力應類推適用民法
    第249條之規定（最高法院103年度台上字第1415號、93年度
    台上字第441號民事裁判意旨參照）。故交付立約定金者，
    除當事人另有約定，應依其約定外，如付定金之當事人拒不
    成立主契約，則受定金之當事人毋庸返還其定金。如受定金
    當事人拒不成立主契約，即得類推適用民法第249條第3款規
    定之結果，應加倍返還（71年3月13日司法院第一期司法業
    務研究會結論參照）。
　⒉兩造簽立系爭合約書後，迄今（111年4月14日言詞辯論終結
    日）未另簽立「訂購合約書」乙情，業如不爭執事項㈡所載
    。而被告迄今未與原告簽立「訂購合約書」係因系爭車型車
    輛自110年7月6日已停止供應所致等節，亦據被告自認在案
    （見卷第113-114頁），並有其所提出之電子郵件及VC167 M
    Y2122配備調整說明公告等件在卷可參（見卷第119-125頁）
    ，足認兩造未能簽立本約係因可歸責被告之事由所致。準此
    ，原告請求被告返還已付定金266,000元（100,000元+166,0
    00元）部分，自屬可取。
　⒊至原告雖另請求加倍返還定金，惟系爭合約書第5條後段約定
    ：「倘簽訂本預約逾半年後，本預約訂購標的物尚未上線生
    產者，甲方得以書面向乙方解除本預約，並向乙方取回已付
    定金。」，顯見兩造已特別約定於發生該條後段所列情形，
    而無法簽立本約時，原告僅能取回已付定金，不得請求加倍
    返還定金。查，兩造係因原告所預購之系爭車型車輛未上線
    生產而無法簽立本約，且迄今已逾半年以上，業如前述，則
    依據兩造前揭約定，原告僅得請求被告返還已付之定金，尚
    不得另請求被告加倍返還定金。
　⒋從而，原告請求被告返還已付定金266,000元部分，核屬有據
    ，應予准許；至逾上開範圍之請求，則屬無據，應予駁回。
    　
五、按給付無確定期限者，債務人於債權人得請求給付時，經其
    催告而未為給付，自受催告時起，負遲延責任。其經債權人
    起訴而送達訴狀，或依督促程序送達支付命令，或為其他相
    類之行為者，與催告有同一之效力。又遲延之債務，以支付
    金錢為標的者，債權人得請求依法定利率計算之遲延利息，
    但約定利率較高者，仍從其約定利率；應付利息之債務，其
    利率未經約定，亦無法律可據者，週年利率為百分之5，民
    法第229條第2項、第233條第1項、第203條定有明文。本件
    定金返還請求係屬無確定期限之債務，被告自受催告時起方
    負遲延責任，原告起訴請求給付，被告迄未給付，應自訴狀
    繕本送達翌日即自111年1月26日（見卷第65頁）起負遲延責
    任。原告主張被告應自110年6月28日即交付定金時起負遲延
    責任，則屬無據。故原告就其請求有理由部分，併請求自11
    1年1月26日起至清償日止，按法定利率即週年利率5%計算之
    遲延利息，應予准許。至逾上開範圍之遲延利息請求，為無
    理由，應予駁回。
六、綜合上述，原告依據民法第249條第3款規定請求被告返還定
    金266,000元，及自111年1月26日起至清償日止，按週年利
    率5%計算之利息，為有理由，應予准許。至逾上開範圍之請
    求，為無理由，應予駁回。
七、本判決命被告給付之金額未逾500,000元，爰併依民事訴訟
    法第389條第1項第5款規定職權宣告假執行，至原告請求供
    擔保部分，不另予審酌；另併依被告之聲請酌定相當擔保金
    額，宣告被告得預供擔保免為假執行。至原告敗訴部分既經
    駁回，其假執行之聲請失所依據，併予駁回。
八、本件事證已臻明確，兩造其餘之攻擊或防禦方法，及未經援
    用之證據，經本院斟酌後，認為均不足以影響本判決之結果
    ，自無一一詳予論駁之必要，併此敘明。
九、訴訟費用負擔之依據:民事訴訟法第79條。 　
中　　華　　民　　國　　111 　年　　4 　　月　　28　　日
                  民事第一庭    法　官　李桂英
以上正本係照原本作成
如對本判決上訴，須於判決送達後20日內向本院提出上訴狀。如
委任律師提起上訴者，應一併繳納上訴審裁判費。
中　　華　　民　　國　　111 　年　　4 　　月　　28  　日
                                書記官　劉士筠